ACORDAO-COMPLETO-2344007

ACÓRDÃO 2766/2019 ATA 12/2019 - SEGUNDA CÂMARA

VISTOS, relatados e discutidos estes autos referentes a atos de concessão de aposentadoria emitidos pelo Núcleo Estadual do Ministério da Saúde no Estado do Rio de Janeiro em favor das ex-servidoras Maria Izabel Queiroz (XXX.545.797-XX) ; Mirta Schinder Parnes (XXX.564.267-XX) e Sirlene Antunes da Silva Reis (XXX.828.407-XX) .
ACORDAM os Ministros do Tribunal de Contas da União, reunidos em Sessão da 2ª Câmara, diante das razões expostas pelo Relator, e com fundamento no art. 71, inciso III, da Constituição Federal e nos arts. 1º, inciso V, 39, inciso II, e 45 da Lei 8.443/1992, e art. 262 do Regimento Interno do TCU, em:
9.1. considerar legais e ordenar o consequente registro dos atos de concessão de aposentadoria em favor de  Maria Izabel Queiroz e Mirta Schinder Parnes;
9.2. considerar ilegal o ato de concessão de aposentadoria de Sirlene Antunes da Silva Reis, no cargo de auxiliar operacional de serviços diversos, em razão da acumulação ilegal com o cargo de auxiliar de enfermagem no governo do Estado do Rio de Janeiro;
9.3. dispensar a devolução dos valores indevidamente recebidos até a data em que o Núcleo Estadual do Ministério da Saúde no Estado do Rio de Janeiro tiver ciência desta decisão, com base no Enunciado 106 da Súmula da Jurisprudência do TCU;
9.4. determinar ao Núcleo Estadual do Ministério da Saúde no Estado do Rio de Janeiro que:
9.4.1. convoque a inativa Sirlene Antunes da Silva Reis para formular opção por uma das aposentadorias, na forma do artigo 133, da Lei nº 8.112/1990, no prazo de dez dias, e cadastre novo ato de aposentadoria no sistema e-Pessoal, na hipótese de opção pelo benefício federal, suspendendo o pagamento da aposentadoria federal se não houver manifestação no prazo estipulado.

Atos de concessão de aposentadoria emitidos pelo Núcleo Estadual do Ministério da Saúde no Estado do Rio de Janeiro.

Segunda Câmara

3. Interessados: Maria Izabel Queiroz (XXX.545.797-XX); Mirta Schinder Parnes (XXX.564.267-XX) e Sirlene Antunes da Silva Reis (XXX.828.407-XX).

13.1. Ministros presentes: Ana Arraes (Presidente), Augusto Nardes (Relator), Aroldo Cedraz e Raimundo Carreiro.
13.2. Ministro-Substituto presente: André Luís de Carvalho.

AUGUSTO NARDES

Trata-se de processo consolidado com aposentadorias de ex-servidoras do Núcleo Estadual do Ministério da Saúde no Estado do Rio de Janeiro.
2.	Reproduzo, a seguir, parecer da lavra da Sra. Procuradora-Geral do Ministério Público junto ao TCU, Cristina Machado da Costa e Silva:
Versam os autos sobre processo consolidado com aposentadorias deferidas pelo Núcleo Estadual do Ministério da Saúde no Estado do Rio de Janeiro. A Secretaria de Fiscalização de Pessoal – Sefip – opina pela legalidade e registro dos atos (peças n.ºs 12 e 13) .
2.	O ato de Sirlene Antunes da Silva Reis, no cargo de auxiliar operacional de serviços diversos, consigna que a interessada acumula outra aposentadoria (fl. 1 da peça n.º 10) .
3.	Realizada diligência, evidenciou-se que a inativa acumulava o cargo de auxiliar operacional de serviços diversos no Ministério da Saúde, com a aposentadoria obtida no governo do Estado do Rio de Janeiro, no cargo de auxiliar de enfermagem (fls. 1/4 da peça n.º 7) .
4.	Transcrevemos informação trazida pelo órgão de pessoal do Ministério da Saúde, constante de fl. 3 da peça n.º 7:
“PROCESSOS 25001.012020/2016-10 E 25001.012026/2016-97 
SERVIDORA DECLAROU UM VÍNCULO DE AOSD NO MS (CEDIDA AO PAM MANOEL GUILHERME DA SILVEIRA) E OUTRO DE AUXILIAR DE ENFERMAGEM (APOSENTADA) NO IASERJ MATRÍCULA 08/101.420-1 
A SITUAÇÃO FUNCIONAL DA SERVIDORA FOI DECLARADA LÍCITA, À ÉPOCA, E PUBLICADA NO BSL N° 28 DE 13/07/2001, COM RESPALDO NA CF/88 EM SEU ART. 37, INCISOXVI, NA LEI 8.112/90, ARTS. 118 A 120 E ARTS. 3º E 5º DA PT. 929/GM/MS DE 26/06/2001, TENDO EM VISTA QUE O CARGO DE AOSD ERA DA ÁREA DE ATENDIMENTO DE ENFERMAGEM, CONFORME O CONTIDO NA FICHA CADASTRAL AS FLS.08 DO PROCESSO 25001.012026/2016-97 E DECLARAÇÕES AS FLS. 02 DO PROCESSO 25001.012020/2016-10”.
5.	O art. 37, inciso XVI, alínea “c”, da Constituição Federal de 1.988, permite a acumulação de “dois cargos ou empregos de dois cargos ou empregos privativos de profissionais de saúde, com profissões regulamentadas”.
6.	O cargo de auxiliar operacional de serviços diversos não é privativo de profissional de saúde e não se enquadra na exceção prevista no texto constitucional. Ademais, identificamos decisão proferida pelo Superior Tribunal de Justiça que entendeu ser incabível a acumulação em análise:
“AgInt no AGRAVO EM RECURSO ESPECIAL Nº 1.207.904 - DF (2017/0295846-5) 
RELATOR:  MINISTRO HERMAN BENJAMIN
EMENTA: AGRAVO INTERNO. ACUMULAÇÃO DE CARGOS PÚBLICOS. CARGO DE AUXILIAR OPERACIONAL DE SERVIÇOS DIVERSOS NÃO É PRIVATIVO DE PROFISSIONAL DA ÁREA DA SAÚDE, TAMPOUCO SE TRATA DE PROFISSÃO REGULAMENTADA POR LEI, O QUE IMPOSSIBILITA A SUA ACUMULAÇÃO LEGAL COM O DE TÉCNICO EM ENFERMAGEM. REVOLVIMENTO DE MATERIAL FÁTICO-PROBATÓRIO. SÚMULA 7/STJ. ARTIGOS NÃO PREQUESTIONADOS. SÚMULA 211/STJ. DIVERGÊNCIA JURISPRUDENCIAL. EXAME PREJUDICADO.
1. O Tribunal a quo não emitiu juízo de valor sobre os arts. 7º, 8º, 12, 13 e 20 da Lei 7498/1986, dispositivos legais cuja ofensa se aduz.
2. O Superior Tribunal de Justiça entende ser inviável o conhecimento do Recurso Especial quando os artigos tidos por violados não foram apreciados pelo Sodalíco de origem, a despeito da oposição de Embargos de Declaração, haja vista a ausência do requisito do prequestionamento. Incide, na espécie, a Súmula 211/STJ. 
3. Quanto à violação do art. 2º da Lei 7498/1986, o acórdão recorrido entendeu que o cargo de Auxiliar Operacional de Serviços Diversos não é uma profissão regulamentada por lei e que suas atribuições não são privativas de profissional da saúde. Mudar o entendimento da Corte de piso demanda o revolvimento de fatos e provas, cujo reexame é inviável no Superior Tribunal de Justiça, ante o óbice da Súmula 7/STJ: 
	"A pretensão de simples reexame de prova não enseja Recurso Especial." 
4. Fica prejudicada análise da divergência jurisprudencial quando a tese sustentada já foi afastada no exame do Recurso Especial pela alínea "a" do permissivo constitucional.
5. Agravo Interno não provido”.  (grifo nosso) 
7.	Ao proferir o Acórdão n.º 5.743/2016, a 1.ª Câmara da Corte de Contas apreciou situação similar, na qual decidiu pela irregularidade da acumulação do cargo de auxiliar operacional de serviços diversos no Ministério da Saúde, com o cargo de auxiliar operacional de serviços diversos (AOSD – Enfermagem) , do quadro de pessoal da Secretaria de Estado da Saúde do Distrito Federal.
8.	Opinamos, pois, pela ilegalidade do ato de peça n.º 10, uma vez que se configura irregular a acumulação de aposentadorias pela ex-servidora Sirlene Antunes da Silva Reis, uma no cargo de auxiliar operacional de serviços diversos no Ministério da Saúde, e outra no cargo de auxiliar de enfermagem no governo do Estado do Rio de Janeiro, haja vista que o cargo de auxiliar operacional de serviços diversos não configura cargo privativo da área de saúde. Nos termos do art. 133 da Lei n.º 8.112/90, resta à interessada optar por uma das aposentadorias, devendo o órgão de pessoal federal encaminhar novo ato à apreciação pela Corte de Contas, em caso de escolha pelo benefício pago pelos cofres federais.
9.	O ato de aposentadoria ora questionado deu entrada no Tribunal em 05/04/2016, há menos de cinco anos, ficando dispensada a oitiva prévia da interessada, nos termos do entendimento firmado no Acórdão 587/2011-TCU-Plenário.
10.	Quanto aos demais atos, aquiescemos à proposição de legalidade e registro firmada pela unidade técnica.
11.	Por todo o exposto, com as vênias de estilo por discordar parcialmente da proposta trazida pela Sefip às peças n.ºs 12 e 13, esta representante do Ministério Público propõe ao Tribunal que:
	11.1. considere ilegal o ato de aposentadoria de Sirlene Antunes da Silva Reis – CPF n.º XXX.828.407-XX, no cargo de auxiliar operacional de serviços diversos do Núcleo Estadual do Ministério da Saúde no Estado do Rio de Janeiro, ante a impossibilidade de acumulação com outra aposentadoria, decorrente do cargo de auxiliar de enfermagem, no governo do Estado do Rio de Janeiro, negando-se registro ao ato de peça n.º 10;
	11.2. seja dispensado o ressarcimento das importâncias indevidamente recebidas de boa-fé pela interessada, nos termos da Súmula TCU n.º 106;
	11.3. determine ao Núcleo Estadual do Ministério da Saúde no Estado do Rio de Janeiro que, nos termos do artigo 133 da Lei n.º 8.112/90, convoque a inativa Sirlene Antunes da Silva Reis para formular opção por uma das aposentadorias por ela recebidas, no prazo máximo de dez dias, e cadastre novo ato de aposentadoria no sistema e-Pessoal, se a interessada optar pelo benefício federal, suspendendo os pagamentos da aposentadoria federal, caso a ex-servidora permaneça silente ao fim do prazo estipulado;
	       11.4. considere legais e ordene o registro dos demais atos constantes dos presentes autos.
	
É o relatório.

não há.

Procuradora-Geral Cristina Machado da Costa e Silva.

PESSOAL. APOSENTADORIA. ACUMULAÇÃO INDEVIDA DE CARGOS OU EMPREGOS PÚBLICOS. ILEGALIDADE DE UM ATO. DETERMINAÇÕES.

APOSENTADORIA (APOS)

Secretaria de Fiscalização de Pessoal (SEFIP).

Em exame atos de aposentadoria de ex-servidoras do Núcleo Estadual do Ministério da Saúde no Estado do Rio de Janeiro, apreciadas conforme as normas estabelecidas na Instrução Normativa TCU 55/2007 e na Resolução TCU 206/2007, de acordo com o art. 71, inciso III, da Constituição Federal.
2.	O gestor informou que uma das servidoras acumulava outra aposentadoria, mas instrução da unidade técnica foi no sentido de que não se identificou vínculo extra nas bases cadastrais mantidas pelo TCU.
3.	A instrução da Secretaria de Fiscalização de Pessoal, conclui:
13. Ante o exposto, com fundamento no art. 71, inciso III, da Constituição Federal, no art. 1º, inciso V, e art. 39, incisos I e II, da Lei 8.443/1992, no art. 260 do Regimento Interno do Tribunal de Contas da União, propõe-se: 
a) considerar legal (is) o (s) ato (s) de concessão de aposentadoria de: 
Mirta Schinder Parnes, CPF 266.564.267-00, 
Maria Izabel Queiroz, CPF 430.545.797-00, e 
Sirlene Antunes da Silva Reis, CPF 670.828.407-30
4.	Em atendimento à diligência determinada, a resposta do órgão de origem evidenciou que a inativa Sirlene Antunes da Silva Reis acumulava os cargos de auxiliar operacional de serviços diversos no Núcleo Estadual do Ministério da Saúde no Estado do Rio de Janeiro com o cargo de auxiliar de enfermagem no Governo do Estado do Rio de Janeiro.
5.	O Ministério Público junto ao TCU, dissentindo parcialmente da unidade técnica, manifestou-se pela ilegalidade do ato em que se caracterizou a acumulação ilícita. Assiste razão ao MP/TCU.
6.	 Com a vênias de estilo, acompanho o parecer emitido pelo MP/TCU. Os cargos em questão no presente processo não se enquadram na exceção prevista no texto constitucional. A decisão do STJ, utilizada pelo MP/TCU, é suficiente e clara sobre a matéria:
“AgInt no AGRAVO EM RECURSO ESPECIAL Nº 1.207.904 - DF (2017/0295846-5) RELATOR: MINISTRO HERMAN BENJAMIN EMENTA: AGRAVO INTERNO. ACUMULAÇÃO DE CARGOS PÚBLICOS. CARGO DE AUXILIAR OPERACIONAL DE SERVIÇOS DIVERSOS NÃO É PRIVATIVO DE PROFISSIONAL DA ÁREA DA SAÚDE, TAMPOUCO SE TRATA DE PROFISSÃO REGULAMENTADA POR LEI, O QUE IMPOSSIBILITA A SUA ACUMULAÇÃO LEGAL COM O DE TÉCNICO EM ENFERMAGEM. REVOLVIMENTO DE MATERIAL FÁTICOPROBATÓRIO. SÚMULA 7/STJ. ARTIGOS NÃO PREQUESTIONADOS. SÚMULA 211/STJ. DIVERGÊNCIA JURISPRUDENCIAL. EXAME PREJUDICADO. 
1. O Tribunal a quo não emitiu juízo de valor sobre os arts. 7º, 8º, 12, 13 e 20 da Lei 7498/1986, dispositivos legais cuja ofensa se aduz. 
2. O Superior Tribunal de Justiça entende ser inviável o conhecimento do Recurso Especial quando os artigos tidos por violados não foram apreciados pelo Sodalíco de origem, a despeito da oposição de Embargos de Declaração, haja vista a ausência do requisito do prequestionamento. Incide, na espécie, a Súmula 211/STJ. 
3. Quanto à violação do art. 2º da Lei 7498/1986, o acórdão recorrido entendeu que o cargo de Auxiliar Operacional de Serviços Diversos não é uma profissão regulamentada por lei e que suas atribuições não são privativas de profissional da saúde. Mudar o entendimento da Corte de piso demanda o revolvimento de fatos e provas, cujo reexame é inviável no Superior Tribunal de Justiça, ante o óbice da Súmula 7/STJ: "A pretensão de simples reexame de prova não enseja Recurso Especial." 
4. Fica prejudicada análise da divergência jurisprudencial quando a tese sustentada já foi afastada no exame do Recurso Especial pela alínea "a" do permissivo constitucional. 5. Agravo Interno não provido”.
7.	Quanto aos demais atos, acompanho o parecer do Sefip pela legalidade e registro.
            Dessa forma, acolhendo o parecer do MP/TCU, cujos fundamentos incorporo como razões de decidir, VOTO no sentido de que o Tribunal aprove o Acórdão que ora submeto à deliberação deste Colegiado.
TCU, Sala das Sessões Ministro Luciano Brandão Alves de Souza, em 23 de abril de 2019.
Ministro JOÃO AUGUSTO RIBEIRO NARDES 
Relator